臺灣高等法院臺中分院民事判決
108年度建上字第58號
上  訴  人  
即被上訴人  益菱工業股份有限公司

法定代理人  徐發煊  
訴訟代理人  洪國欽律師
複 代理 人  李倬銘律師
被上訴人即  
上  訴  人  乾鼎建設有限公司



法定代理人  吳瓊玲  

訴訟代理人  常照倫律師
複 代理 人  莊惠祺律師

上列當事人間請求給付工程款事件，兩造對於中華民國108年7月
16日臺灣臺中地方法院106年度建字第53號第一審判決各自提起
上訴，本院於110年12月22日言詞辯論終結，判決如下：
    主  文
一、原判決關於駁回益菱工業股份有限公司後開第二項之訴部分
    ，及該部分假執行之聲請，暨訴訟費用之裁判均廢棄。
二、乾鼎建設有限公司應再給付益菱工業股份有限公司新臺幣31
    5萬3,744元，及自民國106年3月28日起至清償日止，按年息
    5%計算之利息。
三、乾鼎建設有限公司之上訴及益菱工業股份有限公司之其餘上
    訴均駁回。
四、第一、二審訴訟費用，關於本訴部分由乾鼎建設有限公司負
    擔68%，餘由益菱工業股份有限公司負擔；關於反訴部分，
    由乾鼎建設有限公司負擔。
五、本判決所命給付部分，於益菱工業股份有限公司以新臺幣10
    5萬1,248元供擔保後得假執行；但乾鼎建設有限公司如以新
    臺幣315萬3,744元預供擔保，得免為假執行。
    事實及理由
甲、程序方面：
壹、按不變更訴訟標的，而補充或更正事實上或法律上之陳述者
    ，非為訴之變更或追加，民事訴訟法第256條定有明文。
貳、查上訴人即被上訴人益菱工業股份有限公司(下稱益菱公司)
    於原審本於承攬法律關係，請求被上訴人即上訴人乾鼎建設
    有限公司(下稱乾鼎公司)給付下述工程款(見原審卷二第124
    頁背面)。益菱公司上訴後，則援引下述工程合約，及民法
    第490條、第491條規定，請求乾鼎公司給付同額工程款(見
    本院卷三第163頁)，核屬不變更訴訟標的而補充法律上之陳
    述，揆諸前揭規定，非為訴之變更或追加，無須得乾鼎公司
    之同意，即可任意為之，合先敘明。
乙、實體方面：
壹、兩造陳述：
一、本訴部分： 
  ㈠益菱公司主張：
　　乾鼎公司於民國103年12月31日委託益菱公司製造及安裝坐
    落臺中市西屯區永安段樸莊住宅新建工程(下稱系爭建案)之
    「金屬隔柵工程、玻璃屋框架及鋁包板工程」(下稱甲工程)
    ，並簽定工程合約(下稱系爭合約)，約定合約金額新臺幣(
    下同)1,250萬元，乾鼎公司應先給付10%訂金，後續每月按
    進度請款至90%(含10%訂金)，最終10%尾款俟竣工驗收合格
    後付清。嗣後並追加其他工程(下稱乙工程，與甲工程合稱
    系爭工程)，追加後系爭工程總金額合計1,297萬6,512元。
    系爭建案已竣工交屋，惟乾鼎公司迄今僅給付工程款594萬2
    ,624元，其餘工程款738萬5,582元【含稅計算；計算式：(1
    2,976,512－5,942,624)×1.05≒7,385,582，小數點以下4捨5
    入，下同】猶拒絕給付。爰依系爭合約，及民法第490條、
    第491條規定，擇一請求乾鼎公司應給付738萬5,582元，及
    其中703萬3,888元自支付命令送達翌日106年3月28日起；其
    餘35萬1,694元部分自原審訴之追加暨準備書二狀繕本送達
    翌日即106年8月18日起，均至清償日止，按年息5%計算之利
    息(下稱738萬5,582元本息)。
  ㈡乾鼎公司則以：
　　益菱公司於施工期間有施工延誤及待改善事項遲未改善、未
    按圖施工等缺失，且部分工程未施作完成，經乾鼎公司催促
    改善，均拒不履行，前經乾鼎公司終止系爭合約，且經扣除
    如附表一編號1-17所示款項合計810萬3,728元後，益菱公司
    已無工程款可領取等語，資為抗辯。 
二、反訴部分：　　
  ㈠乾鼎公司主張：
　　乾鼎公司為避免因終止契約而影響交屋進度，已將前開缺失
    及後續未完工部分委由訴外人代為改善施作。復因甲工程合
    約金額原為1,250萬元，追加乙工程後，總價為1,297萬6,51
    2元。再以總工程款1,297萬6,512元，扣除如附表一編號1-1
    7所示款項合計810萬3,728元後，乾鼎公司應給付工程款金
    額為487萬2,784元(計算式：12,976,512－8,103,728＝4,872,
    784)。惟乾鼎公司前已給付594萬2,624元，則益菱公司應返
    還溢領金額106萬9,840元(計算式：5,942,624－4,872,784＝1
    ,069,840)。爰依民法第179條規定，請求益菱公司應給付乾
    鼎公司106萬9,840元，及自反訴起訴狀繕本送達翌日起至清
    償日止，按年息5%計算之利息(下稱106萬9,840元本息)。
  ㈡益菱公司則以：
　　乾鼎公司主張扣款事由，或非屬承攬範圍，或未踐行瑕疵通
    知修補程序，或屬兩造合意減作或免作之範圍，益菱公司並
    未溢領工程款等語，資為抗辯。 
貳、經原審就本訴部分為益菱公司一部勝訴、一部敗訴之判決，
    並就反訴部分為乾鼎公司敗訴之判決，兩造就其等敗訴部分
    ，各自全部提起上訴；兩造之聲明為：
一、益菱公司部分：
　㈠本訴部分：
　⒈原判決駁回益菱公司後開第二項之訴部分廢棄。
  ⒉乾鼎公司應再給付益菱公司553萬7532元，及自106年3月28日
    起至清償日止，按年息5%計算之利息。
  ⒊願供擔保，請准宣告假執行。 
  ㈡反訴部分：
　⒈乾鼎公司之上訴駁回。
  ⒉如受不利之判決，願供擔保，請准宣告免為假執行。 
二、乾鼎公司部分：
  ㈠本訴部分：
　⒈原判決不利於乾鼎公司部分廢棄。
　⒉上開廢棄部分，益菱公司於第一審之本訴及假執行之聲請均
    駁回。　　　　
　⒊益菱公司之上訴駁回。
  ⒋如受不利之判決，願供擔保，請准宣告免為假執行。 
  ㈡反訴部分：
  ⒈原判決不利於乾鼎公司部分廢棄。
  ⒉益菱公司應給付乾鼎公司106萬9,840元本息。
  ⒊願供擔保，請准宣告假執行。 
叁、兩造不爭執事項(部分用語及編排順序依卷證文義略作調整)
    ：
一、兩造於103年12月31日簽立系爭合約，約定由益菱公司承攬
　  施作甲工程，合約總價1,250萬元；施工期間復追加乙工程
　  ，追加後系爭工程總價變更為1,297萬6,512元【見臺灣臺中
　  地方法院(下稱臺中地院)106年度司促字第5597號(下稱司促
　  卷)第3、5-14頁】。
二、乾鼎公司已給付工程款594萬2,624元(含訂金119萬0,476元
　  、第一次進度款209萬3,763元及第二次進度款265萬8,385元
　  (見司促卷第3、25頁、原審卷一第149頁背面、卷二第85頁)
　  。
三、乾鼎公司於106年2月21日以益菱公司延誤履約期限為由，郵
　  寄臺中民權路郵局存證號碼第304號存證信函予益菱公司，
　  主張依系爭合約第19條第3款約定，終止系爭合約；乾鼎公
　  司另以益菱公司有違約情事，以系爭合約第20條第1、5、6
　  款約定，並以原審106年7月4日民事答辯狀繕本之送達，對
　  益菱公司為終止契約之意思表示(見原審卷一第42-46、86-8
　  7頁)。
四、益菱公司同意就如附表一編號10欄所示項目扣除6萬元(見
　  原審卷一第151頁正面)。
五、社團法人臺灣建築發展學會(下稱建築學會)就系爭工程減作
　  項目及金額等疑義，其鑑定意見為「本案就格柵施作部分之
　  減作項目金額如下：1,665,125＋193,568＝1,858,693，其
　  餘項目之合理施工及修補費用金額共計＝607,556元，因此
　  本案總合計金額為2,466,249元」【即臺建發學鑑(107003)
　  字第10703091-7號鑑定報告書(下稱系爭報告)，其鑑定項目
　  及結論詳如附表二欄所示】。
肆、兩造爭執事項(部分用語及編排順序依卷證文義略作調整)：
一、系爭工程履約期限為何？益菱公司是否已施作完成？若已施
　  作完成，何時完工？
二、益菱公司主張減作項目雙方是否有合意減作？原判決是否重
　  複扣除減作金額？
三、乾鼎公司以益菱公司就系爭工程逾期達14天以上，依系爭合
　  約第19條第3款約定，應自工程款扣除違約金129萬7,651元(
    如附表一編號17所示)，是否有據？
四、乾鼎公司主張益菱公司未施作工項、因瑕疵而發包予他人施
    作及賠償因瑕疵所造成損害合計680萬6,077元(詳如附表一
    編號1-16所示)，應自工程款扣除，是否有據？
五、益菱公司依據系爭合約，及民法第490條、第491條規定提起
    本訴，擇一請求乾鼎公司給付738萬5,582元本息，有無理由
    ？
六、乾鼎公司依據民法第179條規定提起反訴，請求益菱公司給
　  付106萬9,840元本息，有無理由？
伍、本院之判斷 
一、履約期限與完工部分：
  ㈠按「工程期限：開工日期：配合工地期程原則(需於進場前至
    少60日曆天通知丈量)，工地須預留確認尺寸後之繪製施工(
    7天)及確認圖說後需備料時程(30工作天)，交付全面進場施
    工(格栅35天；鋁包板45天；玻璃屋45天)。如有變更設計、
    增加項目或甲方因其他應配合工程以致影響時，完工日期應
    由雙方另行協商定之。倘因不可抗カ之事變，或其他不可歸
    責於乙方之事故，致工程進行受影響時應經雙方會同至現場
    查驗屬實後，按照不能工作之實際日數核算延長之工作期限
    」，系爭合約第2條訂有明文(見司促卷第6頁)。經查：
　⒈關於系爭工程履約期限疑義，前經本院於110年3月8日囑託
　　建築學會鑑定(見本院卷二第7-9頁)。嗣經建築學會作成110
　　年9月24日(110003)字第00000000-0號鑑定報告書(下稱補充
　　報告)，其鑑定項目及結論詳如附表三欄所示。經核補
　　充報告，係建築學會指派專業建築師參與鑑定，並會同兩造
　　先後2次到場勘查，參酌兩造各自提出系爭工程相關資料、
　　臺中氣象站逐日雨量資料、現況照片、本件全部卷證資料、
　　系爭合約內容，得出鑑定結論。本院斟酌其鑑定分析嚴謹周
　　詳，符合一般工程慣例與學理，立論合理允當，且與系爭合
　　約第2條工期約定意旨，洵無不合，應堪憑採。
　⒉茲就甲、乙工程之工期分述如下：
　⑴甲工程部分：
　①依乾鼎公司所提104年9月4日「二工格柵事宜」聯絡單、104
    年9月9日「圖面確認事宜」聯絡單(見原審卷一第233-234頁
    )，可見乾鼎公司至遲已於104年9月4日通知益菱公司丈量。
    再參酌系爭建案已於104年10月27日建築完成(見原審卷一第
    153頁)，可供益菱公司現場丈量作業。又參以乾鼎公司於10
    4年12月15日交付工地予益菱公司施工(見原審卷一第66頁)
    ，距104年9月4日通知丈量日期，前後共102天，可見乾鼎公
    司已踐行系爭合約第2條約定之60天、7天、30天配合事項，
    應無疑義。
  ②系爭合約第2條「格柵35天；鋁包板45天；玻璃屋45天)」工
    期究應合併計算，或分別計算，兩造各執不同意見。乾鼎公
    司主張應合併計算，無非以其自行製作工程進度表為據(見
    原審卷一第264-265頁)為據。惟核與系爭合約並無明文約定
    合併計算意旨不符，尚難遽採。
  ③系爭合約第2條「格柵35天；鋁包板45天；玻璃屋45天)」工
    期約定，究屬日曆天或工作天，兩造亦各執不同意見。惟系
    爭建案工地交付益菱公司前既已建築完成(即取得使用執照)
    ，一般建商無不希望儘快過戶交屋，即可獲利了結，且系爭
    工程僅屬外部裝飾或外推之零星工項，若將125天解為工作
    天，即再加上週休2日，全部工期合計將近半年，難謂合理
    。基此，125天宜解為日曆天，且週休2日應計入工期計算，
    始較公允。至國定假日為行政院人事行政總處公布之放假日
    (105年1月1日元旦1天、105年2月8日至同年月12日農曆年假
    5天、105年2月29日228紀念日補假1天、105年4月4日清明節
    1天、105年5月1日勞動節1天)，以上國定放假日共9天，不
    列入工期較為妥適。
　④甲工程有2戶之2F鋁包板遭臺中市政府都市發展局(下稱都發
    局)認定為違章建築，經都發局先後於105年5月2日、同年5
    月23日發文通知自行拆除(見原審卷一第242-243頁)，是此
    部分符合系爭合約第2條約定所指不可抗カ之事變或不可歸責
    於益菱公司之事由。惟參酌都發局函記載違建內容分別為「
    增建、鐵架造、1層約3公尺，面積約2平方公尺」、「增建
    、鋼鐵造等、1層約2、3公尺，面積11平方公尺」，其違建
    面積不大，其拆除及復原之工期，補充鑑定意見認定1天，
    自屬允當。
　⑤甲工程均於戶外施工，一般必須進行電鑽、電焊等作業，若
    雨中施工應極度危險，參酌補充鑑定意見，24小時累積日雨
    量超過10mm之「中雨」等級應停止作業，及所檢附104年11
    月至105年12月臺中氣象站逐日雨量資料(見補充報告第55頁
    )，其中105年1月3日、1月6日、1月11日、1月17日、1月29
    日〜1月30日、3月9日〜3月13日、3月18日、3月23日、3月25
    日、4月10日、4月12日〜4月15日等共有19天，24小時累積日
    雨量超過10mm之「中雨」等級即應停止作業，是此部分符合
    系爭合約第2條約定所指不可抗カ之事變或不可歸責於益菱公
    司之事由，自應扣除而不列入工期。
　⑥承上，益菱公司於104年12月15日進場施作，加計甲工程工期
    125天，則甲工程竣工日應為105年4月17日，再扣除前述
　　30天不列入工期，因此得出甲工程之合理竣工日期為105年5
    月23日。
　⑵乙工程部分：
　①乙工程即系爭對照表所列追加工項1、2、3，與甲工程工項對
    照以觀，其中格柵工程、玻璃屋骨架工程、鋁包板工程為 
    甲工程施作範圍(面積)之追加，其餘玻璃屋下方止水墩角鐵
    及修飾片及止水墩包板工程，與門框工程非屬於甲工程所列
    之工項。
  ②關於格栅追加工程，其追加面積838.35平方公尺，而甲工程
    原格栅面積1,376.8平方公尺，追加比例為69.9%(計算式：
    955.21㎡/1376.8㎡＝69.9%；另以追加格柵金額228萬3,714
    元，而甲工程格柵金額520萬元，追加比例43.9%(計算式：
    2,283,714元/5,200,000元＝43.9%。再參酌補充鑑定意見，
    追加格柵工程坐落1樓端景牆、外圍牆、隔路牆、排氣ロ垃
    圾室、地下室車道及4樓露台隔戶牆，幾乎無需使用施工鷹
    架，施工較甲工程之格柵工程需使用外部鷹架來的便捷，且
    縮短施工時間，則採依追加格柵金額比例作為評價衡量可以
    增加工期之判斷，因格柵原合約施工需時35天，則格柵追加
    工程合理之追加工期為16天(35天×43.9%≒16天)，較為合理
    。
  ③甲工程之玻璃屋骨架工程，原係施作22間，施工需時45天，
    乙工程增作1間，參酌補充鑑定意見，認此部分工期為3天，
    較為合理。
  ④玻璃屋下方止水墩角鐵及修飾片及屋突止水墩包板共追加23
    間，參酌補充鑑定意見，以桿件部品皆可在工廠同步裁切加
    工，現場僅需安裝固定，不大需要使用任何工作梯，因認此
    部分工期為8天，較為合理。
  ⑤門框工程共追加5樘門之門框安裝，參酌補充鑑定意見，以
    桿件部品亦可在工廠同步裁切加工，現場僅需安裝固定，且
    無須使用不需要使用工作梯，因認此部分工期為1天，較為 
    合理。
  ⑥綜上，乙工程工期合計為28天(計算式：16＋3＋8＋1＝28)
    。
  ⑶從而，以甲工程合理完工日為105年5月23日，再加上乙工程
    合理追加工期28天，並扣除105年5月24日以後之國定假日及
    日雨量超過10mm無法施工的非施工日(見補充報告第57頁)，
    則乙工程應於105年6月27日前完工。
　㈡依乾鼎公司所提交屋應收款明細(見原審卷一第186-189頁) 
　  ，可知乾鼎公司至遲自105年9月3日起陸續交屋，足見益菱
　  公司主張其於105年9月8日完工，應非全然無據。是以，除
　  下述爭議工項外，可認益菱公司已於105年9月8日完工，應
　  可採信。
二、合意減作與重覆扣款部分：
  ㈠關於5樓婦女工作陽臺隔柵(工程款82萬8,000元)與管理室大
    門格柵(工程款12萬5,664元)，兩造有無合意減作及重覆扣
    款，兩造固各執正反兩說，惟本院依下述理由，肯認有合意
    減作與重覆扣款，茲分述如下：
  ⒈依益菱公司所提契約工項與實際請款工項對照表(見本院卷一
    第85-87頁，下稱系爭對照表)，其上臚列請款總額1,297萬6
    ,512元，與兩造合意變更後契約總價相符(見兩造不爭執事
    項第㈠項)。依此，可見系爭對照表所列工項，應為兩造合意
    之最終施作工項。此由原報價單第4、5項臚列前述2工項，
    惟系爭對照表註記此2工項「未請款」金額(見司促卷第12頁
    、見本院卷一第85頁)，益臻明瞭。
  ⒉依乾鼎公司105年10月27日存證信函，僅催告益菱公司「⑴磁
    磚鏽蝕、⑵玻璃屋未打矽膠、⑶R1R2頂樓未打矽膠」等工項(
    見原審卷一第81-82頁)，全未提及此2工項，若未合意減作
    ，理應列入催告範圍，可見已合意減作此2工項，始與常情
    較為相符。 
  ⒊兩造於105年11月4日舉行未完成與缺失改善項目會議，益菱
    公司指派其員工吳尹仁出席，乾鼎公司則由張良順協理出席
    ，會議中未曾提及此2工項未完成(見原審卷一第83頁)，益
    徵兩造就此2工項應有減作合意。 
  ⒋從而，兩造就此2工項既合意減作，則益菱公司主張不應重複
    扣除減作金額，應可採認。乾鼎公司反此意旨所為抗辯，自
    非可採。  
  ㈡關於兩造就3、4樓正面與背面格柵(工程款166萬5,125元)，
    有無合意減作及重覆扣款，兩造各執正反兩說。惟本院依下
    述理由，肯認兩造合意減作及重覆扣款，茲分述如下：
  ⒈正面與背面格柵原契約數量各為466、614.5平方公尺，原契
    約金額各為204萬0,148元、184萬3,500元(單價各為4,378元
    、3,000元)；惟系爭對照表所列益菱公司請款數量各為281.
    921、460.3平方公尺，請求金額各為123萬4,250元、138萬0
    ,900元，此請款金額均屬變更後契約總價1,297萬6,512元之
    一部分，此有前述報價單及系爭對照表在卷可稽(見司促卷
    第12頁、本院卷一第85頁)。是以，益菱公司主張兩造合意
    減作此2工項，及建築學會誤列正面格柵單價4,738元(見系
    爭報告第4頁)，俱非無據，即屬可採。
  ⒉承上，益菱公司已自行扣款未請求正面格柵金額80萬5,898元
    【計算式：(466－281.921）×4,378≒805,902】；亦自行扣減
    未請求背面格柵金額46萬2,600元【計算式：(614.5－460.3
    ）×3,000＝462,600】。以上合計126萬8,498元未請款(見本
    院卷一第245頁)，則益菱公司主張不得重覆扣款，應有憑據
    。
  ⒊從而，兩造就此2工項應有合意部分減作，則益菱公司主張於
    126萬8,498元範圍內不得重覆扣款，應可採認。乾鼎公司反
    此意旨所為抗辯，自非可採。
三、扣款129萬7,651元部分：
　㈠按當事人得約定債務人於債務不履行時，應支付違約金。違
    約金，除當事人另有訂定外，視為因不履行而生損害之賠償
    總額。其約定如債務人不於適當時期或不依適當方法履行債
    務時，即須支付違約金者，債權人除得請求履行債務外，違
    約金視為因不於適當時期或不依適當方法履行債務所生損害
    之賠償總額(民法第250條參照)。準此規定，可知違約金有
    賠償性違約金及懲罰性違約金，前者以違約金作為債務不履
    行所生損害之賠償總額之預定，債權人除違約金外，不得另
    行請求損害賠償；後者則以強制債務履行為目的，確保債權
    效力之強制罰，具有懲罰之性質，債務人於違約時除應支付
    違約金外，仍應依契約之約定或其他債之關係負損害賠償責
    任。至當事人約定之違約金究屬何者，應依當事人之意思定
    之。又當事人之真意為何，應綜合契約之內容及一切事實定
    之(最高法院108年度台上字第1754號判決參照)。次按民法
    第250條第2項所謂另有訂定，係指當事人得於賠償性違約金
    外，另訂懲罰性違約金。亦即當事人本於契約自由原則，得
    就同一契約訂定賠償性違約金及懲罰性違約金。
  ㈡查系爭合約第19條第3款明定「如工程逾期達14日以上，則甲
    方(指乾鼎公司)得終止契約，乙方(指益菱公司)必須賠償甲
    方契約金額百分之10，其後續未完工程由甲方另委請第三者
    承攬時，承攬金額之價差亦由乙方支付」，依此約定文義，
    已揭明益菱公司未於工期屆滿14日內寬限期完工者，乾鼎公
    司可請求益菱公司賠償10%契約金額，顯屬於債務不履行所
    生損害之賠償總額之預定，核屬賠償性違約金之性質。此由
    系爭合約第19條第1款另約定「乙方於簽訂合約後，應依第2
    條規定如期交貨及施工，如因乙方因素產生交貨或施工延宕
    ，則每逾1日扣罰金額千分之1」，明示益菱公司逾期履行時
    ，即應按日賠償千分之1，其目的在於確保益菱公司遵期施
    工，如違約時同意由乾鼎公司以處罰違約金方式促其履行義
    務，屬懲罰性違約金。前後兩約款之契約用語、構成要件及
    締約目的，截然有別，即可明瞭。
  ㈢系爭工程至遲應於105年6月27日完工，再參酌益菱公司自承
    於105年9月8日完工，則乾鼎公司以逾14天以上，並依系爭
    合約第19條第3款約定，於106年2月21日發函據以終止契約 
    ，並請求益菱公司賠償契約總額10%之違約金129萬7,651元
    ，應有憑據。
四、扣款680萬6,077元部分：
  ㈠按承攬人具有專業知識，修繕能力較強，且較定作人接近生
    產程序，更易於判斷瑕疵可否修補，故由原承攬人先行修補
    瑕疵較能實現以最低成本獲取最大收益之經濟目的。是以民
    法第495條雖規定，因可歸責於承攬人之事由，致工作發生
    瑕疵者，定作人除依民法第493條及第494條規定請求修補或
    解除契約，或請求減少報酬外，並得請求損害賠償。惟定作
    人依此規定請求承攬人賠償損害仍應依民法第493條規定先
    行定期催告承攬人修補瑕疵，始得為之，尚不得逕行請求承
    攬人賠償損害，庶免可修繕之工作物流於無用，浪費社會資
    源(最高法院106年3月28日第5次民事庭會議決議、98年度台
    上字第721號、96年度台上字第2070號判決參照)。至承攬人
    就契約範圍內未施作工項，本無報酬請求權；又兩造合意減
    作與免作工項，或他件契約工項，承攬人則無施作義務，定
    作人應無扣減報酬或補作修繕請求權，均不待言。經查：  
　⒈乾鼎公司固主張益菱公司未施作工項、因瑕疵而發包予他人
　  施作及賠償因瑕疵所造成損害合計680萬6,077元(詳如附表
　  一編號1-16欄所示)，應自工程款扣除，惟大部分為益
　  菱公司否認(詳如附表一編號1-16欄所示)。
　⒉關於系爭工程有無瑕疵及減作等疑義，前經原審囑託建築學
    會鑑定，並作成系爭報告(詳如兩造不爭執事項第㈤項)。經
    核系爭報告亦由建築學會指派專業建築師參與鑑定，並會同
    兩造先後2次到場勘查，參酌兩造各自提出系爭工程相關資
    料、本件全部卷證資料、系爭合約內容，得出鑑定結論。本
    院因認其鑑定結論，除明顯與系爭合約或卷證資料相左，或
    與法律規定意旨不符外，其餘鑑定分析嚴謹周詳，符合一般
    工程慣例與學理，立論亦合理允當，應堪憑採。
　⒊乾鼎公司雖主張曾以存證信函、發函或於會議中，表示工程
    進度嚴重延宕，金屬格柵工程、鋁包板等工程尚有一部分未
    安裝完成，並限期命益菱公司完成；通知益菱公司未完成矽
    利康收尾、屋頂包板及工字鐵縫隙過大、施作矽膠施打防水
    工程、包板未完成；正面與背面格柵調整問題等(見原審卷
    一第70-71、76、82-83、229-230頁)。惟益菱公司抗辯扣款
    工項，或屬兩造合意減作或免作工項，或屬其他契約工項，
    或與通知修繕項目不符，自不得行使報酬扣減權。茲分述如
    下：
  ⑴3、4樓正面與背面格柵部分(即附表一編號1部分)：
    乾鼎公司辯稱此工項部分少作，故應扣款166萬5,125元，並
    援引鑑定意見為據(見系爭報告第4頁)。惟正面與背面格柵
    原契約數量各為466、614.5平方公尺，兩造已合意減作數量
    各為281.921、460.3平方公尺，業如前述。茲參酌鑑定意見
    ，益菱公司實際施作正面與背面格柵數量各為192.46、517.
    9平方公尺(見系爭報告第4頁)，則益菱公司就正面格柵少作
    數量為89.47平方公尺(計算式：281.921－192.46＝89.47)，
    少作金額為41萬1,285元(含稅計算；計算式：89.47×4,378×
    1.05≒411,285)。益菱公司就此部分既未施作，則乾鼎公司
    此部分扣款抗辯，即有憑據。至益菱公司就背面格柵多作數
    量為57.6平方公尺(計算式：517.9－460.3＝57.6)，既 無少
    作情事，乾鼎公司此部分扣款抗辯，應屬無據。
  ⑵4樓玻璃屋透氣孔部分(即附表一編號2部分)：
    乾鼎公司辯稱此工項應扣款12萬0,750元，無非以張良順於
    原審所為未變更設計之證言(見原審卷二第136-140頁)，並
    援引鑑定意見(見系爭報告第4頁)，為其主要之依據。惟此
    部分未據乾鼎公司舉證證明曾定期催告益菱公司修補，且兩
    造既有約定賠償性違約金，則乾鼎公司此部分扣款抗辯，應
    無依據。
  ⑶欄杆與玻璃尺寸丈量錯誤部分(即附表一編號3部分)：
    乾鼎公司辯稱此工項應扣款8萬9,906元(含稅計算；計算式
    ：1.14m×0.7m ×37片×每平方公尺2,900元×1.05＝8萬9,906元
    )，並援引鑑定意見為據(見系爭報告第5頁)。惟益菱公司主
    張此工項屬另件契約範圍，與系爭合約無關，並提出報價單
    影本為證(見原審卷二第49頁)。經核此報價單內容與系爭對
    照表所列工項、數量、單價及總價，無一相符，且鑑定意見
    亦認此屬另件契約範圍(見系爭報告第8頁)，則益菱公司此
    部分之主張，應可採信。是以，乾鼎公司此部分扣款抗辯，
    應無依據。
  ⑷4樓玻璃屋玻璃部分(即附表一編號4部分)：
    乾鼎公司辯稱此工項屬益菱公司施作範圍，及其為此支出施
    作費用39萬元等情，無非以張良順於原審所為證言(見原審
    卷二第139頁反面)，及其提出相關單據(見原審卷一第95-10
    1頁)，並援引鑑定意見(見系爭報告第5頁)，為主要之依據
    。惟鑑定意見指出玻璃屋安裝工程，分屬2個合約內容，分
    別為玻璃屋框架、鋁擠型格柵、鋁包板工程，及玻璃欄杆工
    程(見系爭報告第5頁)，前者應指系爭工程，後者則屬另件
    契約範圍，業如前述。再參以玻璃屋與格柵介面圖說載明「
    玻璃項目非屬本工程」，復經乾鼎公司於104年12月8日在其
    上蓋用工地確認章(見原審卷二第50頁)，且系爭對照表未臚
    列玻璃安裝工項、數量、價金等項目(見本院卷一第85頁)。
    準此各情，堪認益菱公司主張此工項不在系爭合約範圍內，
    應屬可採。乾鼎公司此部分扣款抗辯，應無依據。　
　⑸C6之4樓玻璃屋牆面與骨料填縫部分(即附表一編號5部分)：
    乾鼎公司辯稱益菱公司漏未施作此工項，且此工項屬系爭合
    約範圍，施作合理費用為3,360元(含稅計算)，並援引鑑定
    意見為據(見系爭報告第5-6頁)，且益菱公司就此鑑定金額
    亦無意見。是益菱公司既未施作此工項，乾鼎公司此部分扣
    款抗辯，應屬有據。
  ⑹4樓玻璃屋電動百葉窗通風口部分(即附表一編號6部分)：
    乾鼎公司辯稱因益菱公司漏未施作此工項，原設計4個百葉
    窗通風口之施作費用為42萬0,105元，其後委由他人改作2個
    電動遙控百葉窗費用40萬元，故應扣減40萬元，並提出報價
    單及付款單據等影本為證(見原審卷一第105頁)。惟乾鼎公
    司委由他人施作2個電動遙控窗，與系爭合約內容不符，自
    難權充扣款金額之憑據。參以鑑定意見肯認此工項屬系爭合
    約範圍，合理施作費用為27萬5,310元(含稅計算；見系爭報
    告第6頁)，是益菱公司既未施作此工項，則乾鼎公司此部分
    扣款應以此為限度。
  ⑺4樓外推門門檻部分(即附表一編號7部分)：
    乾鼎公司辯稱益菱公司漏未施作此工項，應扣款8,820元(含
    稅計算)，並援引鑑定意見為據(見系爭報告第6頁)。是益菱
    公司既未施作此工項，則乾鼎公司此部分扣款抗辯，應屬有
    據。
  ⑻4樓玻璃屋矽利康防水膠部分(即附表一編號8部分)：
    乾鼎公司辯稱益菱公司漏未施作此工項，此工項在系爭合約
    範圍內，益菱公司於105年11月4日會議同意由乾鼎公司發包
    施作，施作金額於工程款項追減委付，故應扣除委請他人施
    作費用16萬4,220元(含稅計算)，並提出會議紀錄及相關單
    據影本為證(見原審卷一第83、112-113頁)，及援引鑑定意
    見為據(見系爭報告第6頁、補充報告第12頁)。參酌補充鑑
    定意見：4樓玻璃屋之矽利康防水膠施作，以施作界面而言
    ，可分為骨架安裝之矽利康防水填縫及玻璃安裝之矽利康防
    水填縫2項，系爭合約之工項範圍應指骨架安裝之矽利康防
    水填縫部分(見系爭報告第6頁)；及需施作戶數(公設視為1
    戶)共23戶，市場合理行情施作費用15萬6,400至16萬7,900
    元(每戶6,800元至7,300元不等)，乾鼎公司就此工項支出16
    萬4,220元，尚屬合理(見補充報告第12頁)。復參以益菱公
    司亦肯認此金額合理，則益菱公司既未施作此工項，乾鼎公
    司此部分扣款抗辯，應屬有據。
  ⑼背、側立面格柵間距不符部分(即附表一編號9部分)：
    乾鼎公司辯稱益菱公司實際施作格柵間距10公分，與原設計
    間距9公分不合，並援引鑑定意見，比例扣款19萬3,568元(
    計算式：614.5平方公尺×1/10×3,000元＝19萬3,568元；見系
    爭報告第6-7頁)。參以益菱公司同意比例扣款，且其實際施
    作數量517.9平方公尺，固少於原契約數量614.5平方公尺，
    但高於合意減作後數量460.3平方公尺(見本院卷一第85頁)
    ，則益菱公司主張依其實作數量517.9平方公尺比例，計算
    扣款金額16萬3,139元(含稅計算；計算式：517.9平方公尺×
    1/10×3,000元×1.05＝16萬3,139元)，較為可採。是以，乾鼎
    公司就此工項可扣款金額為16萬3,139元。逾此範圍之扣款
    抗辯，則無依據。  
  ⑽第1次破壞頂樓防水層部分(即附表一編號10部分)：
    乾鼎公司辯稱益菱公司承諾防水層修復費用，已由乾鼎公司
    委由訴外人新圖成營造工程股份有限公司(下稱新圖成公司)
    修復，並墊付修復費用43萬3,950元(見原審卷一第88頁背面
    被證14請款單項次1、2)，益菱公司應負擔其中半數金額21
    萬6,975元(計算式：433,950÷2＝216,975)。益菱公司則主張
    僅同意負擔被證14項次1所載12萬元之半數6萬元(含稅計算)
    。參以卷附新圖成公司108年3月28日(108)新圖成字第00000
    00000號函載明：該防水層破壞固為乾鼎公司自行發包廠商
    所為，但未在場，無法指認何家廠商所為(見原審卷二第146
    頁)。再參以被證14請款單，其中項次1備註欄記載「九聯與
    益菱各負擔一半」(電腦列印打字)，另於其他欄位以手謄寫
    「須再扣世舜水電」，另以手謄寫「120,000+313,950元=42
    2,950。各1/2$216,975元」(見原審卷一第88頁反面)，其上
    核無益菱公司承諾負擔半數之記載或類似之文義。另稽諸被
    證14所載內容，尚有其他應負責之廠商(如九聯與世舜)，乾
    鼎公司復未能證明益菱公司破壞防水層之程度，則此部分扣
    款金額，應以益菱公司同意扣款6萬元為限度。逾此部分之
    扣款抗辯，應無依據。
　⑾第2次破壞頂樓防水層部分(即附表一編號11部分)：
    乾鼎公司辯稱益菱公司再次破壞頂樓防水層，並提出105年8
    月25日乾字第105082501號函及現場圖片影本為證(見原審卷
    一第72頁)，此為益菱公司所否認，再參酌前述書函及圖片
    均為乾鼎公司片面製作，無從逕認頂樓確有滲水，或滲水為
    益菱公司施工所致，鑑定意見亦同此旨(見系爭報告第7頁)
    。是乾鼎公司抗辯此部分扣款8萬0,050元，應無依據。
  ⑿5樓婦女工作陽臺隔柵部分(即附表一編號12部分)：
    兩造已合意減作此工項，業如前述，且不在益菱公司請求工
    程款1,297萬6,512元範圍內，乾鼎公司抗辯應扣款82萬8,00
    0元，應無依據。
  ⒀C6未作雨遮鋁包板部分(即附表一編號13部分)：
    乾鼎公司辯稱23戶中C6戶未完成施作雨遮鋁包板，應扣款24
    萬3,478元(計算式：總價560萬元×1/23＝24萬3,478元)，並
    提出報價單影本及現場照片為證(見原審卷一第58、135-136
    頁)，惟此為益菱公司所否認，且經核照片內容無從辨識雨
    遮鋁包板未完成乙情。是乾鼎公司此部分扣款抗辯，應非可
    採。
  ⒁未施作管理室大門隔柵部分(即附表一編號14部分)：
    兩造已合意減作此工項，業如前述，且不在益菱公司請求工
    程款1,297萬6,512元範圍內，乾鼎公司抗辯應扣款12萬5,64
    4元，應無依據。
  ⒂4樓玻璃屋未依原設計百葉窗型式施作部分(即附表一編號15
    部分)：
    乾鼎公司辯稱此工項扣款事由，無非以益菱公司未依圖施作
    ，並提出相關付款單據影本為證(見原審卷二第86-94頁)，
    復援引張良順於原審所為未變更設計之證言(見原審卷二第1
    36-140頁)，暨鑑定意見(見系爭報告第4頁)，為其主要之依
    據。惟此部分未據乾鼎公司舉證證明曾定期催告益菱公司修
    補，且兩造既有賠償性違約金之約定，則乾鼎公司抗辯此工
    項應扣款9萬9,124元，應無依據。
　⒃代買受人繳納貸款利息部分(即附表一編號16部分)：　
　　乾鼎公司辯稱因益菱公司遲延完工，致賠償買受人遲延利息
    ，並提出相關買賣契約書、繳付利息明細、存摺內頁、交屋
    應收款明細影本為證(見原審卷一第176-189頁)。惟系爭工
    程僅屬外部裝飾或外推之零星工項，乾鼎公司縱同意補貼買
    受人貸款利息，是否均可歸責於益菱公司，未據乾鼎公司舉
    證以佐其說。又乾鼎公司與買受人賠償約定，益菱公司既非
    該約定之當事人，當無受其拘束之理。況兩造既有賠償性違
    約金約定，則乾鼎公司抗辯此部分應扣款217萬6,237元，應
    無依據。
　⒋乾鼎公司係主張益菱公司逾期而終止系爭合約，並未解除系
    爭合約，則其併援引民法第503條損害賠償規定，充作扣款
    之依據，於法不合，即難採認。
　⒌乾鼎公司主張其將益菱公司漏作工項委由他人代為施作，未
    曾主張與原定工程款有若何差額，則其復援引系爭合約第19
    條第3項後段約定，供作扣款之依據，於法不合，亦難採認
    。
　㈡從而，核算出乾鼎公司可扣除工程款總金額為108萬6,137元(
    計算式：411,288＋3,360＋275,310＋8,820＋164,220＋163,139＋
    60,000＝1,086,137)。
五、本訴請求部分：
  ㈠按終止以前已完成之工作，與其餘未完成之工作，苟無不可
    分之關係，自非終止效力所及，承攬人基於承攬之法律關係
    請求給付報酬，當非法所不許(最高法院72年度台上字第247
    號判決參照)。
　㈡查益菱公司原可請求工程款1,297萬6,512元，經扣除已領取 
    工程款594萬2,624元(見兩造不爭執事項第㈡項)，再扣除前
    述129萬7,651元、108萬6,137元後，尚得請求乾鼎公司給付
    工程款金額為500萬1,794元【計算式：(12,976,512－5,942,
    624)×1.05－(1,297,651＋1,086,137)≒5,001,794】。
  ㈢從而，益菱公司本於系爭合約，請求乾鼎公司給付工程款500
    萬1,794元，即有憑據。經扣除原審已判命乾鼎公司184萬8,
    050元後，其可再請求金額為315萬3,744元(計算式：5,001,
    794－1,848,050＝3,153,744)。
　㈣益菱公司以系爭合約，及民法第490條、第491條規定，請求
    法院擇一為其有利之判決，本院既已依系爭合約，為其有利
    之判決，則關於依民法第490條、第491條規定請求部分，無
    須再審酌。　　　   　　 
六、反訴請求部分：　　　　 　　
  ㈠按民法第179條規定之不當得利，須當事人間財產損益變動，
    即一方所受財產上之利益，與他方財產上所生之損害，係由
    於無法律上之原因所致者，始能成立；倘受益人基於債權或
    物權或其他權源取得利益，即屬有法律上之原因受利益，自
    不成立不當得利(最高法院101年度台上字第1411號判決參照
    )。次按主張不當得利請求權存在之當事人，對於不當得利
    請求權之成立，應負舉證責任，即應證明他方係無法律上之
    原因而受利益，致其受有損害。如受利益人係因給付而得利
    時，所謂無法律上之原因，係指給付欠缺給付之目的。故主
    張該項不當得利請求權存在之當事人，應舉證證明該給付欠
    缺給付之目的(最高法院109年度台上字第3246號判決參照)
    。  
　㈡查乾鼎公司既未能舉證證明有何溢付工款款予益菱公司等情
    ，且益菱公司受領工程款，乃本於終止前有效之系爭合約，
    難謂有何不當得利之可言。
　㈢從而，乾鼎公司依民法第179條規定，請求益菱公司給付106
    萬9,840元本息，應無依據。　
陸、綜上所述，益菱公司依系爭合約，請求乾鼎公司給付500萬1
    ,794元，及自106年3月28日起至清償日止，按年息5%計算利
    息部分，為有理由，應予准許；逾此部分之請求，為無理由
    ，不應准許。上開應准許部分，原審就其中乾鼎公司應給付
    315萬3,744元本息，為益菱公司敗訴之判決，尚有未合，益
    菱公司指摘原判決此部分不當，求為廢棄，為有理由，爰由
    本院改判如主文第二項所示。至於前開其餘應准許部分，原
    審為益菱公司勝訴之判決，並分別諭知兩造供擔保後，得或
    免為假執行；及不應准許部分，原審判決為益菱公司敗訴之
    諭知，並駁回此部分假執行之聲請，均無不合，乾鼎公司之
    上訴、益菱公司其餘上訴，均無理由，應予駁回。又本判決
    所命給付部分，兩造均陳明願供擔保宣告准免假執行，經核
    均無不合，爰分別酌定相當擔保金額准許之。至於乾鼎公司
    依民法第179條規定反訴請求益菱公司給付106萬9,840元本
    息，非屬正當，不應准許。原審判決就此為乾鼎公司敗訴之
    判決，即無不合。乾鼎公司就此部分之上訴，為無理由，應
    予駁回。
柒、本件事證已臻明確，兩造其餘之攻擊或防禦方法及所用之證
    據，經本院斟酌後，認為均不足以影響本判決之結果，爰不
    逐一論列，附此敘明。
捌、據上論結，本件益菱公司之上訴為一部有理由、一部無理由
    ，乾鼎公司之上訴及反訴均為無理由，依民事訴訟法第450
    條、第449條第1項、第79條、第463條、第390條第2項、第3
    92條第2項，判決如主文。
中　　華　　民　　國　　111 　年　　1 　　月　　19　　日
    　　        工程法庭  審判長 法　官  楊 國 精
　　　　　　　　　　　　         法　官  陳 得 利
      　　　　　　　　　　       法  官  陳 正 禧       
正本係照原本作成。             
如不服本判決，應於收受送達後二十日內向本院提出上訴書狀，
其未表明上訴理由者，應於提出上訴後二十日內向本院補提理由
書狀（均須按他造當事人之人數附繕本）。因疫情而遲誤不變期
間，得向法院聲請回復原狀。
上訴時應提出委任律師或具有律師資格之人之委任狀。委任有律
師資格者，另應附具律師資格證書及釋明委任人與受任人有民事
訴訟法第四百六十六條之一第一項但書或第二項所定關係之釋明
文書影本。如委任律師提起上訴者，應一併繳納上訴裁判費。

                                 書記官  陳 三 軫   
　　　　　　　　　　　　　　　　　
中　　華　　民　　國　　111 　年　　1 　　月　　19　　日
　　　　　　　　　　　　　　　　　　　　　　　　　　　
附表一(金額：新臺幣元)：      編號 項目 乾鼎公司抗辯   ⑴扣減依據   ⑵扣減金額 原審認定   ⑴扣減依據   ⑵扣減金額 益菱公司主張 本院認定   ⑴扣減或未扣減 　  依據   ⑵扣減金額  1 3、4樓正面格柵、背面格柵 ，實際施工與原設計圖不符 之減作金額 ⑴系爭合約(未施作) ⑵166萬5,125元 ⑴未施作(見系爭報告第4頁) ⑵166萬5,125元 ⑴正面格柵單價是4,37   8元(見司促卷第12頁   ，而非4,738元)。 ⑵自行扣除未請求148   萬7,538元(1,197,55   8＋289,800)，同意   扣除與鑑定差額22萬   9,803元(含稅，見本   院卷一第260-261頁) ⑴漏未施作 ⑵41萬1,288元  2 4樓玻璃屋正面下方透氣孔與原設計圖不符之修補費用 ⑴民法第493條第2項 ⑵12萬0,750元 ⑴應扣(見系爭   報告第4頁) ⑵12萬0,750元 經張良順同意變更(見原審卷二第47頁) ⑴未催告修補 ⑵0  3 部分玻璃欄杆及玻璃尺寸丈量錯誤，重新購料施作費用  ⑴民法第493條第2項 ⑵8萬9,906元 ⑴應扣(見系爭   報告第5頁) ⑵8萬9,906元 ⑴屬另案工項(見原審   卷二第49頁) ⑵另案有尾款21萬9,10   9元可供抵銷 ⑶乾鼎公司施工界面管理不當，未讓益菱公司禮讓石材廠商先施作，拆除2次施工應由乾鼎公司負責 ⑴另案工項 ⑵0  4 未安裝4樓玻璃屋玻璃，乾鼎公司委請他人安裝費用 ⑴民法第493條第2項 ⑵39萬元 ⑴同左(採信張良順之證言，見原審卷二第139頁反面、卷一第95-101頁、系爭報告第5頁) ⑵39萬元 ⑴玻璃安裝不在系爭合約施作範圍(見系爭鑑定第5頁) ⑵安裝費用39萬元未經鑑定 ⑴非系爭合約範圍 ⑵0  5 未施作C6-4樓玻璃屋牆面與骨料間水泥填縫工程，乾鼎公司委請他人施作費用 ⑴民法第493條第2項 ⑵3,360元 ⑴要扣(見系爭   報告第4-5頁) ⑵3,360元 無意見 ⑴同意扣款  ⑵3,360元    6 未施作4樓玻璃屋之電動百葉窗上方通風口，乾鼎公司委請他人施作費用 ⑴民法第493條第2項 ⑵40萬元 以鑑定金額27萬5,310元為準(40萬元係乾鼎公司與山王公司之約定，見系爭報告第6頁) 無意見 ⑴同意扣款  ⑵27萬5,310元   7 未施作系爭工程4樓外推門門檻，乾鼎公司委請他人施作費用 ⑴民法第493條第2項 ⑵8,820元 ⑴同左(見系爭 報告第6頁) ⑵8,820元  無意見 ⑴益菱公司同意扣款 ⑵8,820元坃  8 未施作4樓玻璃屋矽利康防水膠，乾鼎公司委請他人施作費用 ⑴民法第493條第2項 ⑵16萬4,220元 ⑴以鑑定金額2萬8,650元為準(骨架安裝之矽利康防水膠填縫；見爭爭報告第6頁) ⑵16萬4,220元 無意見 ⑴同意扣款  ⑵16萬4,220元  9 背立面、側立面格柵間距為9公分，實際施作距離為10公分之減作金額 ⑴系爭合約(未施作) ⑵19萬3,568元 ⑴同左(見系爭報告第6-7頁) ⑵19萬3,568元 16萬3,139元(鑑定結論依合約數量614.5㎡，應依鑑定實作數量517.9㎡計算) ⑴益菱公司同意比例扣款 ⑵16萬3,139元   10 屋突防水層損壞之修復費用  ⑴105年1月19日聯絡單 ⑵21萬6,975元 ⑴部分扣款 ⑵6萬元 無意見 ⑴同意扣款 ⑵ 6萬元  11 頂樓包板完成再度破壞防水層之修復費用 ⑴民法第493條第2項 ⑵8萬0,850元 全駁（未舉證；見系爭報告第7頁） ---- ⑴未催告修補 ⑵0  12 未施作5樓婦女工作陽台格柵之減作費用 ⑴系爭合約(未施) ⑵82萬8,000元 同左(未合意減作，且本件屬總 價承攬；見司促卷第12頁)  已合意減作未請求 ⑴合意減作  ⑵0  13 未施作C6戶造型雨遮鋁包板之減作費用 ⑴系爭合約(未施作) ⑵24萬3,478元  全駁(未舉證) ---- ⑴未舉證 ⑵0  14 未施作管理室大門格柵之減作費用 ⑴系爭合約(未施作) ⑵12萬5,664元 同左(未合意減作) 合意減作未請求 ⑴合意減作 ⑵0  15 4樓玻璃屋正面下方未按設計圖施工之損害修復費用 ⑴民法第495條第1項 ⑵9萬9,124元 同左(見原審卷二第86、92-94、136-140頁、系爭報告第4頁) ⑴張良順同意變更設計(見原審卷二第48頁) ⑵水漬來源不明 ⑶未催告修補 ⑴未催告修補 ⑵0  16 未依約完成，致遲延交屋，乾鼎公司代買受人繳納房屋貸款利息 ⑴民法第503條 ⑵217萬6,237元 全駁(未舉證且無因果關係) 無因果關係 ⑴未解約與舉證，且已有賠償性違約金約定  ⑵0  17 遲延完工懲罰性違約金 ⑴系爭合約第19條第3款前段 ⑵129萬7,651元(總   價10%) 同左(屬損害賠償預定性質)  ⑴遲延14日以上  ⑵129萬7,651元 合計  810萬3,728元 518萬5,838元  238萬3,788元 

附表二：  鑑定項目 結論 ㈠益菱公司關於系爭工程3樓、4樓正面格柵、背面格柵，實際施工是否有與原設計圖不符？減少面積為何？如依合約單價計算，應扣減金額為何？ ⑴本案工程3樓、4樓全區之正面格柵實際施工 　為從4樓女兒牆以上部分取消，與原設計圖L 　型格柵明顯不符。因各戶格柵面寬略有不同 　故依設計圖說面寬分別計算，減少面積為27 　3.54㎡(另詳計算式)，依合約單價4,738元/ 　㎡，所以減少金額為273.54×4,738＝1,296, 　033元，加稅金後金額為1,296,033元×1.05 　＝1,360,835元。 ⑵全區背面格柵實際施工為從4樓女兒牆以上 　部分取消，與原設計圖L型格柵明顯不符。 　因各戶格柵面寬略有不同故依設計圖說面寬 　分別計算，減少面積為96.6㎡(另詳計算式)，依合約單價3,000元/㎡，所以減少金額為96.6×3,000＝289,800元，加計稅金後金額為289,800元×1.05＝304,290元。 ⑶正面格柵與背面格柵減少面積應扣減之金額 　合計＝1,665,125元(含稅)。 ㈡益菱公司施作系爭工程4樓玻璃屋正面下方鋁板鑽洞方式施作透氣孔，是否與原設計圖不符？如是，益菱公司施作有無瑕疵？合理修補費用為何？ ⑴本案工程4樓玻璃屋正面下方原設計圖採固 　定式百葉透氣口設計，然實際施工下方屋正 　面下方鋁板採鏤孔鋁板方式施作透氣孔，與 　原設計明顯不符。 ⑵原設計圖採固定式百葉透氣口雨水較不易滲 　入，但改採鏤孔鋁板方式施作平面式透氣 　孔，雨水噴濺滴流時容易滲入，如此設計似 　有不當之處，此部分修改回原設計固定式百 　葉透氣口，合理修補費用為120,750元含稅(詳估價單-附件四)。 ㈢益菱公司關於施作B區正面格柵高度、C區背面格柵之高度，是否有不符原施工設計之瑕疵？如有，合理修補費用為何？ 本爭議事項與前面第㈠項工項重復，應同第㈠ 項採減作扣款處理。 ㈣玻璃及玻璃欄杆安裝是否是益菱公司依約施作範圍？ 玻璃之及玻璃欄杆之安裝乃益菱公司依承攬 施作之範圍，此項工程雙方有另訂契約。 ㈤如玻璃及玻璃欄杆安裝為益菱公司依約應施作範圍？益菱公司2樓玻璃欄杆有無丈量尺寸錯誤，需重新施作之情形？如有，合理施作費用為何？ 依乾鼎公司主張之爭議事項，係在更換之強化膠合玻璃所衍生之費用，合理施作費用為1.14m×0.7m×37片×2,900元/㎡＝85,625元 85,625元×1.05＝89,906元(含稅)      

附表三：    鑑定項目  鑑定結論   ㈠本件工程(契約報價單⑴⑵⑶，見原審卷一第155-157頁、本院卷一第245頁)，依工程合約書第2條約定(見原審卷一第53頁背面)，併考量該約定「不可抗力之事變或其他不可歸責於乙方(即益菱公司)之事故」【如天候因素、臺中市政府都市發展局命拆除違建等，見本院卷二上證3、原審卷一第242-243頁】，應於何時完工？   ㈠本件工程(契約報價單⑴⑵⑶，及原審卷一第155-157頁、高院卷一第245頁)，依工程合約書第2條約定，併考量該約定「不可抗力之事變或其他不可歸責於乙方(即益菱公司)之事故」(如天候因素、臺中市政府都市發展局命拆除違建、國定假日等)，應於105年5月23日午夜12時前完工。  ㈡本件追加工項1、2、3(追加時間分別為民國104年8-12月間、104年12月31日，見原審卷一第157-159頁、本院卷一第246、325頁)，依工程學理及慣例，應於何時完工？  ㈡本件追加工項1、2、3(追加時間分別於民國104年8月-12月間、104年12月31日，見原審卷一第157-159頁、高院卷一第246、325頁)，依工程學理及慣例，應於105年6月27日午夜12時前完工。  ㈢益菱公司未施作本件工程4樓玻璃屋矽利康防水膠，由乾鼎公司委由第三人施作，計支出164,220元(支出憑證如本狀附件)，是否合理？如否，依據市場行情，應以多少金額為合理？  ㈢益菱公司未施作本件工程4F玻璃屋矽利康防水膠，由乾鼎公司委由第三人施作，計支出164,220元，尚屬合理。